臺北高等行政法院判決　　　　　　　　　　　　　　九十二年度訴字第五三九三號
　　　　　　　　　　　　　　　.
　　原　　　告　政治作戰學校
　　代　表　人　甲○○
　　訴訟代理人　戊○○
　　　　　　　　乙○○
　　被　　　告　丙○○
　　　　　　　　丁○○
右當事人間償還公費事件，經原告提起行政訴訟，本院判決如左：
    主      文
被告丙○○應給付原告新台幣玖拾肆萬元，及自民國九十三年二月四日起至清償日止
，按年息百分之五計算之利息。如原告就被告丙○○之財產強制執行而無效果時，則
被告丁○○應給付原告上開金額。
訴訟費用由被告平均負擔。
    事      實
一、事實概要：被告丙○○為原告學校正期民國九十四年班政治系學生，被告丁○○
    則為被告丙○○之母親，被告丙○○因「學期不及格學分數達學分總數二分之一
    」，遭原告予以開除學籍，並自九十一年九月一日生效，依國軍各軍事學校轉學
    退學開除學生賠償費用辦法（下稱賠償費用辦法）之規定，被告丙○○應賠償在
    校期間之費用予原告。經核算結果，被告丙○○之在校費用共計新臺幣（下同）
    九十四萬三千八百四十九元（含中正預校賠償金額七十三萬八千八百八十五元）
    ，被告丁○○就此賠償費用，以家境貧苦無法一次付清為由，與原告訂立保證契
    約，承諾保證被告丙○○分期一百一十七期償還，第一期於九十一年九月四日給
    付三千八百四十九元，餘款九十四萬元自九十一年十月八日至一百零一年七月十
    日，於每月十日前按月給付八千零三十五元，如有一期未付視為全部到期，被告
    丁○○願負保證責任。惟被告除繳付第一期款三千八百四十九元外，餘款九十四
    萬元分文未付，原告乃提起本件行政訴訟。
二、兩造聲明：
  (一)原告聲明：如主文所示。
  (二)被告聲明：被告均未於言詞辯論期日到場，亦未提出書狀作何聲明或陳述。
三、兩造之爭點：
　(一)原告主張之理由：
　　1.按人民與中央或地方機關間，因公法上原因發生財產上給付或請求作成行政處
      分以外之其他非財產上給付，得提起給付訴訟。因公法上契約發生之給付，亦
      同。行政訴訟法第八條第一項定有明文。經查被告丙○○為原告學校正期九十
      四年班政治系學生，被告丁○○則為被告丙○○之母親，茲被告丙○○因「學
      期不及格學分數達學分總數二分之一」，遭原告予以開除學籍，並自九十一年
      九月一日生效，此有原告九十一年九月十二日（九一）合盪字第四一四八號令
      可稽。復依司法院釋字第三四八號解釋意旨，可知原告與被告間屬國家機關與
      人民約定提供某種給付，並使接受者負合理之負擔或其他公法上對待給付之義
      務，而成立行政契約關係，本件被告因退學而應賠償之金額，即屬因該行政契
      約關係所生之給付義務。
    2.由於被告丙○○因「學期不及格學分數達學分總數二分之一」，遭原告予以開
      除學籍，依賠償費用辦法第二條第一項、第二項規定：「國軍各軍事學校（下
      稱各校）招考之學生報到入學後，經轉學、退學或開除學籍者，除符合本辦法
      免賠在校費用之規定外，均應賠償在校期間費用」、「預備學校國中部或高中
      部畢業之學生，升入高中部、大專部（正期班或專科班）或轉讀各士官學校就
      讀期間，因故退學或開除學籍者，應賠償大專部、士官班及預備學校在校期間
      之費用」，又「學生接到核定轉學、退學或開除學籍命令時，應於賠償費用後
      辦理離校手續。但賠償義務人（學生或其家長或監護人）當時無力一次賠償時
      ，應詳敘理由申請分期賠繳。」、「賠償義務人拒不賠償費用時，各校得委請
      當地地區軍事法院協助循法律途徑，依法追賠。」賠償費用辦法第四條第一項
      第一款及同條第二項分別訂有明文。而被告丁○○又於事後到校請求分期清償
      ，並允予保證，是依前揭規定及保證契約之法律關係，被告二人均為賠償義務
      人，負有賠償在校期間費用之義務。
    3.按經原告核算結果，被告丙○○之在校費用共計九十四萬三千八百四十九元（
      含中正預校賠償金額七十三萬八千八百八十五元），此有開除學籍學生賠償費
      用統計表可稽，被告丁○○就此賠償費用，以家境貧苦無法一次付清為由，與
      原告訂立保證契約，承諾保證被告丙○○分期一百一十七期償還，第一期於九
      十一年九月四日給付三千八百四十九元，餘款九十四萬元自九十一年十月八日
      至一百零一年七月十日，於每月十日前按月給付八千零三十五元，如有一期未
      付視為全部到期，被告丁○○願負保證責任。惟被告除繳付第一期款三千八百
      四十九元外，餘款九十四萬元分文未付，原告乃提起本件行政訴訟。
  (二)被告主張之理由：
    被告未於言詞辯論期日到場，亦未提出書狀作何聲明或陳述。
　　理  由
一、本件被告經合法通知，未於言詞辯論期日到場，核無行政訴訟法第二百十八條準
    用民事訴訟法第三百八十六條各款所列之情事，爰依原告之聲請，由其一造辯論
    而為判決，合先敘明。
二、按人民與中央或地方機關間，因公法上原因發生財產上給付，得提起給付訴訟，
    行政訴訟法第八條第一項定有明文。又「行政機關基於其法定職權，為達特定之
    行政上目的，於不違反法律規定之前提下，自得與人民約定提供某種給付，並使
    接受給付者負合理之負擔或其他公法上對待給付之義務，而成立行政契約關係。
    」（司法院釋字第三四八號解釋理由書參照）。
三、原告起訴主張被告丙○○為原告學校正期九十四年班政治系學生，被告丁○○則
    為被告丙○○之母親，被告丙○○遭原告開除學籍，並自九十一年九月一日生效
    ，依賠償費用辦法之規定，被告丙○○應賠償在校期間費用予原告。經核算結果
    ，被告丙○○之在校費用共計新臺幣九十四萬三千八百四十九元（含中正預校賠
    償金額七十三萬八千八百八十五元），被告丁○○就此賠償費用，以家境貧苦無
    法一次付清為由，與原告訂立保證契約，承諾保證被告丙○○分期一百一十七期
    償還，第一期於九十一年九月四日給付三千八百四十九元，餘款九十四萬元自九
    十一年十月八日至一百零一年七月十日，於每月十日前按月給付八千零三十五元
    ，如有一期未付視為全部到期，被告丁○○願負保證責任。惟被告除繳付第一期
    款外，餘款九十四萬元迄今未付等事實，業據提出原告九十一年九月十二日（九
    一）含盪字第四一四八號令、原告學校退學學生人員名冊、原告（退學）開除學
    籍學生賠償費用統計表各一紙為證，被告經合法通知未到庭亦未具狀作何爭執或
    陳述，堪認原告主張為真實。則二造間成立行政契約關係，堪予認定。
四、按行政契約，本法未規定者，準用民法相關之規定，行政程序法第一百四十九條
    定有明文。而依民法第二百三十三條第一項前段及第二百零三條規定：遲延之債
    務，以支付金錢為標的者，債權人得請求依法定利率計算之遲延利息；應付利息
    之債務，其利率未經約定，亦無法律可據者，週年利率為百分之五。又稱保證者
    ，謂當事人約定，一方於他方之債務人不履行債務時，由其代負履行責任之契約
    。保證債務，除契約另有訂定外，包含主債務之利息、違約金、損害賠償及其他
    從屬於主債務之負擔。保證人於債權人未就主債務人之財產強制執行而無效果前
    ，對於債權人得拒絕清償。民法第七百三十九條、第七百四十條、第七百四十五
    條亦有明文。從而，原告本於行政契約，請求被告丙○○給付原告九十四萬元，
    及自九十三年二月四日起至清償日止，按年息百分之五計算之利息。如原告就被
    告丙○○之財產強制執行而無效果時，則被告丁○○應給付原告上開金額，為有
    理由，應予准許。
據上論結，本件原告之訴為有理由，爰依行政訴訟法第九十八條第三項前段、第一百
零四條、第二百十八條，民事訴訟法第八十五條第一項、第三百八十五條第一項前段
判決如主文。
中　　華　　民　　國　　九十三　　　年　　　十一　　　月　　　三十　　　日
                                  臺北高等行政法院  第七庭
                                            審判長  法  官　鄭小康
      　　　　　　　　　　　　　　　　　　　　      法　官　林金本
      　　　　　　　　　　　　　　　　　　　　      法　官　黃秋鴻
右為正本係照原本作成。
如不服本判決，應於送達後二十日內，向本院提出上訴狀並表明上訴理由，如於本判
決宣示後送達前提起上訴者，應於判決送達後二十日內補提上訴理由書（須按他造人
數附繕本）。
中　　華　　民　　國　　九十三　　　年　　　十一　　　月　　　三十　　　日
                                                    書記官  張靜怡
